臺灣彰化地方法院民事判決　九十年度重訴字第三二七號
　　原　　　告　彰化商業銀行股份有限公司
　　法定代理人　乙 ○ ○
　　訴訟代理人　丙 ○ ○
　　被　　　告　甲 ○ ○
　　　　　　　　丁 ○ ○
　　　　　　　　戊 ○ ○
　　　　　　　　己 ○ ○
右當事人間請求清償借款事件，本院判決如左：
    主      文
被告應連帶給付原告新台幣伍佰陸拾萬陸仟陸佰貳拾捌元，及其中新台幣伍佰肆拾肆
萬壹仟壹佰玖拾捌元自民國八十七年七月三十一日起至清償日止，按年息百分之九．
九計算之利息暨按該利率百分之二十計算之違約金。
原告其餘之訴駁回。
訴訟費用由被告連帶負擔百分之八十五，餘由原告負擔。
    事實及理由
一、本件彰化縣芬園鄉農會於起訴後，彰化商業銀行股份有限公司於民國九十年九月
    十四日經財政部依行政院金融重建基金設置及管理條例之規定，准該銀行受讓彰
    化縣芬園鄉農會所屬信用部之營業，有該銀行所提財政部九十年九月十四日函影
    本在卷可稽，核屬訴訟繫屬中為訴訟標的之法律關係移轉於第三人之情形。因該
    銀行未得該農會同意承當訴訟，乃聲請本院於九十一年六月十九日，依民事訴訟
    法第二百五十四條第二項規定裁定准許其代彰化縣芬園鄉農會承當本件訴訟在案
    ，核先說明。
二、原告起訴主張：被告甲○○、丁○○、戊○○、己○○之被繼承人顏建二（八十
    六年二月二十日死亡）邀同訴外人曾好、曾春相、白曾素語為連帶保證人，於八
    十三年五月二十一日向伊之前手彰化縣芬園鄉農會借款六百四十萬元，期間一年
    ，嗣於八十四年七月二十五日延展借款期限至八十六年七月二十五日止，利率依
    年息百分之九．九按月計付，如有逾期，在六個月以內部分，按上開利率百分之
    十，超過六個月部分，按上開利率百分之二十加付違約金。詎顏建二繳息至八十
    五年十二月九日即未依約定繳款，經伊聲請法院拍賣抵押物於八十七年七月三十
    日獲償一百九十九萬八千六百元（內含利息一百九十一萬二千九百五十一元，餘
    為本金），尚有本金六百三十一萬四千三百五十一元（加上至抵押物拍定日止已
    發生之違約金三十三萬九千五百四十元，為六百六十五萬三千八百九十一元）、
    利息、違約金等未清償等情，本於繼承、消費借貸之法律關係，求為命被告應連
    帶給付六百六十五萬三千八百九十一元及其中六百三十一萬四千三百五十一元自
    八十七年七月三十一日起至清償日止，按年息百分之九．九計算之利息，暨按該
    利率百分之二十計算之違約金。
三、被告則以：伊等之被繼承人顏建二生前僅任職於鐵工廠，未作生意及投資，復無
    恆產，根本不需要亦無不動產足以擔保向原告貸款，系爭借款並非伊等之被繼承
    人顏建所借，且原告亦未交付該筆借款。另顏建二生前從未向伊等提及系爭貸款
    之事，係顏建二過世後，當時彰化縣芬園鄉農會總幹事曾森欉始將顏建二在該農
    會之存款存摺交給伊，顏建二未曾使用該筆借款，亦未繳付任何利息，尤其在八
    十六年三月四日該帳戶仍被提領現金四萬三千九百元，顯見顏建二名義係遭人冒
    用無疑。縱認系爭借款名義人顏建二係曾森欉借用，惟曾森欉為農會總幹事，依
    該農會「各級人員授信權責劃分辦法」之規定，總幹事對於借款是否核貸，有最
    後裁決之權，故系爭借款乃曾森欉為規避最高限額借款限制，借用顏建二名義所
    借，有關借貸事項均由其與該農會為意思表示之合致，並為最後之審核，然曾森
    欉為該農會之法定代理人，其所為自代表農會，芬園鄉農會顯明知該筆借款之實
    際借款人為曾森欉，即該農會非屬善意之第三人，自不應受保護，曾森欉既與該
    農會達成借貸意思表示合致，原告自應向其為請求等語，資為抗辯。
四、原告主張被告之被繼承人顏建二於前揭時間向其前手彰化縣芬園鄉農會借貸系爭
    款項之事實，有其所提授信約定書、放款帳卡、借據、借款收入傳票、轉帳傳票
    、存款印鑑卡、戶籍謄本在卷為證。被告雖辯稱系爭借款並非其被繼承人顏建二
    所借，而係遭人冒用或借用云云。惟查：原告所提顏建二因本件借款於八十三年
    五月十九日簽具之授信約定書上「顏建二」之簽名，與顏建二生前於七十七年六
    月十五日向彰化市戶政事務所申請印鑑變更登記及印鑑證明，在印鑑變更登記申
    請書及印鑑證明申請書之簽名，及於七十八年十月至八十一年二月間，在保證責
    任彰化市第十信用合作社貸款及開戶，而分別於存款印鑑卡、約定書、委託書、
    建物所有權狀證件取回申請書、切結書上之簽名，其字跡在外觀上極為相似，經
    送法務部調查局依照相放大、低角度側光檢視、特徵分析、歸納比對等方法鑑定
    結果，則肯定的認為該等簽名之筆劃特徵相符，此有該局九十一年六月三日鑑定
    通知書在卷可參，足認該授信約定書係經顏建二親自簽名無訛，其上顏建二之印
    文，通常情形係於對保時同時蓋用，自亦堪認為真正。茲授信約定書既確係顏建
    二簽具，該約定書上為真正之「顏建二」印文，與原告所提借據、印鑑卡上顏建
    二之印文相符，復為被告所不爭執，而系爭借款核貸後，確已轉入顏建二在農會
    之存款帳戶內，亦有前開轉帳資料可參，被告抗辯系爭借款乃他人冒用顏建二名
    義所借，芬園鄉農會並未交付款項云云，顯無可取。至借貸款項轉入後，借款人
    顏建二如何提出及使用該筆款，借款期間由何人繳交利息，顏建二曾否告知渠等
    有系爭借款，均與兩造間借貸契約是否成立無涉，被告辯稱顏建二未使用該筆借
    款，亦從未繳息，且未告知有此筆借款，該筆借款實際上係當時芬園鄉農會總幹
    事曾森欉所借，不論是否實在，均不能免其應負之責任。另系爭借款之連帶保證
    人及提供不動產抵押之人曾好等三人，固為當時芬園鄉農會總幹事曾森欉之父母
    及胞妹，且借貸款轉入顏建二帳戶後當日即被以現金方式提領，及顏建二之存款
    帳戶，其後關於存提款等交易情形如何，均與顏建二曾否以其名義向該農會借用
    系爭款項無關。故原告聲請傳訊證人曾好、曾春相、陳江銓（為對保人）、吳錫
    根（為顏建二帳戶於八十四年一月十日匯出七百四十萬元之受款人），並聲請將
    顏建二帳戶八十三年五月二十一日提領現金之取款憑條送鑑定是否為顏建二所簽
    名，均無必要。而所請證人白曾素語（為系爭借款之連帶保證人），雖證稱不認
    識顏建二，但本件貸款之授信約定書確為其親自簽名，為其證述無訛，查保證僅
    債權人與保證人訂立契約，即為已足，毋須主債務人參與，亦不以保證人認識主
    債務人為要件，白曾素語同意擔任系爭借款之連帶保證人，實際上係基於何項因
    素，並不影響保證契約之效力，白曾素語之證言，自無從資為有利於被告之認定
    。至系爭借款苟如被告所辯，係曾森欉為規避農會核貸最高限額，借用顏建二名
    義貸款後，實際上供其個人之用，惟契約之當事人以締結名義人為準，曾森欉既
    非系爭借款之借用人，自無從令負返還借款義務，被告主張原告應向曾森欉為請
    求，顯屬無據。況此乃曾森欉違背其任務之背信行為，顏建二既知情而同意出借
    自己名義，實為背信罪之共犯，原告之前手芬園鄉農會則為背信罪之被害人，被
    告尤不得主張顏建二之不法行為，冀圖免責。是以，原告主張被告之被繼承人顏
    建二有貸用系爭借款，堪信為真實。
五、另系爭借款繳息至自八十五年十二月九日止，為原告所自陳，並有所提放款帳卡
    可資參照。惟原告之前手芬園鄉農會於抵押物拍賣時，利息、違約金部分竟各請
    求自八十四年七月二十五日及八十四年八月二十六日起算，自有違誤，應分別係
    自八十五年十二月九日（依金融機構算法，利息繳至某日時，該日不計算在內）
    及八十六年一月十日起，始為正確。則計算至拍定之八十七年七月三十日止，利
    息、違約金之金額各為一百零三萬九千七百九十八元及十六萬五千四百三十元。
    而依原告所提本院民事執行處八十六年度執字第五一六三號執行金額分配表所示
    ，原告受償之金額為一百九十九萬八千六百元，顯不足清償全部債務，因無抵充
    順序之約定及指定，參照民法第三百二十三條、第三百二十二條之規定，應先充
    利息，次充本金，即原告受償金額在抵充全部利息後，餘款九十五萬八千八百零
    二元抵充本金，故系爭借款尚欠之本金餘額為五百四十四萬一千一百九十八元，
    加上至八十七年七月三十日止之違約金共計五百六十萬六千六百二十八元。原告
    主張本金餘額為六百三十一萬四千三百五十一元，至八十七年七月三十日止之違
    約金額為三十三萬九千五百四十元（合計六百六十五萬三千八百九十一元），就
    超過前開金額部分，自無可採。
六、按消費借貸之借用人應於約定期限內，返還與借用物種類、品質、數量相同之物
    ，為民法第四百七十八條前段所規定。另繼承人自繼承開始起，除民法另有規定
    外，承受被繼承人財產上之一切權利、義務；繼承人對於被繼承人之債務，負連
    帶責任，民法第一千一百四十八條前段、第一千一百五十三條第一項復定有明文
    。本件被告甲○○等四人之被繼承人顏建二對於系爭借款，迄有本金五百四十四
    萬一千一百九十八元及其利息、違約金未償還，已如前述，原告本於繼承、消費
    借貸之法律關係，請求被告連帶給付在五百六十萬六千六百二十八元，及其中五
    百四十四萬一千一百九十八元自八十七年七月三十一日起至清償日止，按年息百
    分之九．九計算之利息暨按該利率百分之二十計算之違約金之範圍，洵屬正當，
    應予准許。逾此範圍之請求，則為無理由，應予駁回。
據上論結，本件原告之訴為一部有理由，一部無理由，依民事訴訟法第七十九條但書
、第八十五條第二項，判決如主文。
中　　　華　　　民　　　國　　九十一 　 年　　  七 　　 月　　二十九 　 日
                                    民事第二庭
                                        法　　　官　陳 瑞 水
右為正本係照原本作成。
如對本判決上訴須於判決送達後廿日內向本院提出上訴狀。
中　　　華　　　民　　　國　　九十一 　 年　　  七 　　 月　　二十九 　 日
                                        法院書記官　楊 筱 惠
